臺灣高等法院臺南分院民事裁定　　　　　94年度家抗字第56號
抗　告　人　丙○○
　　　　　　甲○○
　　　　　　乙○○
上列抗告人因聲明拋棄被繼承人郭梭繼承權事件，對於中華民國
94年4月28日臺灣臺南地方法院94年度繼字第279號裁定提起抗告
，本院裁定如下：
    主    文
抗告駁回。
抗告程序費用由抗告人負擔。
    理    由
一、本件聲明人即抗告人於原審法院聲請意旨略以：被繼承人郭
    梭於民國（下同）92年11月15日死亡，留有子女、孫子、孫
    女多人，而抗告人丙○○（60年6月19日生）、甲○○（61
    年5月31日生）、乙○○（59年4月7日生）亦係被繼承人郭
    梭之孫子、孫女，被繼承人郭梭之其他子女、孫子、孫女向
    原審法院聲明拋棄繼承時，雖提出繼承權拋棄通知書及蓋有
    抗告人印章之收據，但上開印章均係抗告人之母親陳郭水治
    （係被繼承人郭梭之三女）未經抗告人三人之同意而擅自使
    用的，事實上並未通知抗告人三人，抗告人三人亦不知情，
    抗告人係於94年1月10日始知悉第一順位最近親等之直系血
    親卑親屬均已拋棄繼承，因抗告人三人亦不欲繼承，故於94
    年2月23日向原審法院聲明拋棄繼承云云。
二、原審法院裁定以：
  (一)、按繼承人向法院聲明拋棄繼承係屬非訟事件，法院只能從
      形式審查相關文件資料是否符合法律之規定，若是，則發
      函准予備查，若否，則裁定駁回聲明，若相關之人對文件
      資料內容之真偽有爭議而法院亦無法從形式上判斷時，則
      應另提起訴訟以資解決。
  (二)、經查被繼承人郭梭之其他人繼承人向原審法院聲明拋棄繼
      承時，均已分別提出繼承權拋棄通知書及蓋有抗告人印章
      之收據，有原審法院93年度繼字第48號、第203號、第204
      號、第205號、第206號等卷宗可參，原審法院從形式審查
      上開卷宗內之相關文件資料，認為均符合法律所定之要件
      ，故均准予備查。雖聲明人主張上開繼承權拋棄通知書及
      蓋有抗告人三人印章之收據之內容不實在，但因關係人郭
      博來（係被繼承人郭梭之次男）則主張係屬實在，有94年
      4月26日陳述意見狀1份可憑（見原審卷112至114頁），亦
      無法從形式上判斷上開文件資料內容之真偽，則抗告人應
      另提起確認繼承權存在或不存在或其他訴訟，以為實體之
      認定，法院不宜在非訟事件中為實體之認定。又從形式上
      觀諸上開繼承權拋棄通知書及收據所載，抗告人三人應係
      分別自92年12月間至93年2月間收到繼承權拋棄通知書，
      質言之，抗告人三人應於該期間內已知悉渠等已係被繼承
      人郭梭之繼承人，若抗告人三人欲拋棄繼承應於93年4 月
      前即為之，乃抗告人三人竟遲至94年2月23日始向原審法
      院聲明拋棄繼承，顯已逾越二個月之法定期間，故本件聲
      明拋棄繼承應不合法，應不准許，應予駁回。
三、抗告意旨略以：
  (一)、按拋棄繼承未依法定方式辦理者，其拋棄繼承應屬無效，
      不生拋棄繼承之效力：民法第1174條第2項規定：「繼承
      人之拋棄繼承，應於知悉得繼承之時起二個月內以書面通
      知因其拋棄而應為繼承之人。」，此書面通知為拋棄繼承
      之法定方式，未依此法定方式為之者，依民法第73條之規
      定自屬無效，不生拋棄繼承之效力，臺灣高等法院90年家
      上更(三)字第2號判決、最高法院23年上字第2682號判例、
      62年度第1次民庭庭長會議決議(七)明白闡釋在案。
  (二)、關於繼承人郭博惠（被繼承人郭梭之長男）、郭博來（被
      繼承人郭梭之次男）、郭秀（被繼承人郭梭之長女）與陳
      郭水治（被繼承人郭梭之三女，即抗告人三人之母）四人
      之拋棄繼承手續，由形式審查觀之，已然不具備法定要式
      ，應屬無效：
    1. 第一順位繼承人郭博惠、郭博來、郭秀與陳郭水治四人
       未依民法第1174條第2項規定拋棄繼承之法定方式以書面
       通知因其拋棄而應為繼承之人，故其所為之拋棄繼承應
       屬無效：
      經查，第一順位繼承人郭博惠、郭博來、郭秀與陳郭水
        治四人均於原審94年4月21日調查庭中到庭清楚表示，
        其四人之拋棄繼承手續是該四人直接在訴外人張郭清（
        被繼承人郭梭之次女）家中就全部文件一併簽名蓋章，
        就逕將遞呈至原審法院辦理完畢所謂之拋棄繼承手續，
        完全沒有寄任何書面予抗告人三人，亦從未就拋棄繼承
        乙事與抗告人三人為任何之聯繫。就此事實，全部相關
        人員均無任何爭執，此有原審94年4月21日庭訊筆錄即
        明。
      綜上所述，民法第1174條第2項清楚規定：「繼承人之
        拋棄繼承，應以書面通知因其拋棄而應為繼承之人。」
        。從而，第一順位繼承人郭博惠、郭博來、郭秀與陳郭
        水治四人應依法寄發其拋棄繼承之書面通知至抗告人三
        人處所或親交抗告人三人，然而，綜觀全卷完全無任何
        寄予抗告人之郵戳，復參以第一順位繼承人郭博惠、郭
        博來、郭秀與陳郭水治四人於原審庭訊中自承其完全未
        給予抗告人三人任何書面之自白，已清楚證明第一順位
        繼承人郭博惠、郭博來、郭秀與陳郭水治四人根本未履
        踐民法第1174條第2項規定拋棄繼承之法定方式以書面
        通知因其拋棄而應為繼承之人即抗告人三人。從而，第
        一順位繼承人郭博惠、郭博來、郭秀與陳郭水治四人未
        履踐民法第1174條第2項規定之以書面通知抗告人之要
        式行為乃係完全無爭執之事項，故由形式觀之，第一順
        位繼承人郭博惠、郭博來、郭秀與陳郭水治四人之拋棄
        繼承應屬無效，實屬無疑。
    2.至於簽收收據上抗告人三人之印章究竟係由郭博惠或陳郭
      水治何人所蓋印者，均與民事拋棄繼承之法定要件無涉，
      不足影響本件之判斷結果：
      經查，陳郭水治於原審前開庭訊中表示，繼承人郭博惠
        、郭博來、郭秀與陳郭水治四人辦理本件拋棄繼承時，
        完全未曾以書面會知抗告人（按：此一情事亦經郭博來
        等人當庭自認在案）。其後，郭博來向陳郭水治騙取平
        時陳郭水治為抗告人保管之印章，表示不須要交付抗告
        人任何書面，要求陳郭水治瞞著抗告人偷偷將抗告人之
        印章交給郭博來，由郭博來代抗告人辦理拋棄繼承，陳
        郭水治遂在未經抗告人同意之情況對交付抗告人之印章
        予郭博來。渠料，郭博來竟然以前揭騙取來之印章偽造
        抗告人收受系爭拋棄繼承書面之收據，致使抗告人三人
        繼承系爭遺產，違背陳郭水治原本交付系爭印章予郭博
        來以辦理拋棄繼承之委託。而就此前開陳郭水治之主張
        ，關係人郭博來雖於94年4月28日向原審法院遞出民事
        陳述意見狀而爭執，其實該印章是由陳郭水治當著郭博
        來面前蓋印云云，根本與本案法定要件事實無涉，不足
        為採。
      蓋，前揭所謂拋棄繼承書面之收據，唯一之目的乃在證
        明郭博惠、郭博來、郭秀與陳郭水治四人有依法律規定
        將拋棄繼承書面交予抗告人。而對於郭博惠、郭博來、
        郭秀與陳郭水治四人是否確有曾經依規定交付書面文件
        給予抗告人乙事，包括郭博來在內之全部關係人均於原
        審前開庭訊中明白承完全未給予抗告人任何書面。換言
        之，所有的關係人均表示該拋棄繼承書面之收據並非抗
        告人三人所出具。復以，無論郭博來或陳郭水治均未得
        到抗告人三人同意（此觀卷內無任何抗告人授權之委任
        狀即明），故其二人均無權私自以抗告人之名義出具任
        何之文書。從而，在抗告人三人完全未收到書面文件而
        不知之情況下，無論是第一順位繼承人郭博來或繼承人
        陳郭水治偽造抗告人名義之收據，均與本件民事拋棄繼
        承之要件無涉，而應屬由郭博來或陳郭水治另行承擔偽
        造私文書等刑事責任之問題。再者，抗告人三人於被繼
        承人郭梭死亡之時迄其他繼承人辦理拋棄繼承手續之期
        間並無收受任何文書資料，以通知其他繼承人辦理拋棄
        繼承之情事，且抗告人三人中，其中一人住於高雄，其
        餘二人住於台北工作，並未請假，故其他繼承人於辦理
        拋棄繼承時所檢送之收據日期相同或同時有三人蓋章之
        情事，顯有矛盾不實。
  (三)、綜上所述，第一順位繼承人郭博惠、郭博來、郭秀與陳郭
      水治四人根本未寄發任何書面通知與抗告人三人，此事實
      是所有參與關係人均坦承而不爭執之事實。從而，由形式
      審查觀之，郭博惠、郭博來、郭秀與陳郭水治四人之拋棄
      繼承手續顯然不具備法律要件，依前開最高法院判決意旨
      應屬無效，應撤銷就郭博惠、郭博來、郭秀與陳郭水治四
      人之核准拋棄繼承之備查。爰提起抗告，求為撤銷原所為
      准予備查郭博惠、郭博來、郭秀與陳郭水治四人之拋棄繼
      承民事裁定，或准予核備抗告人三人本件拋棄繼承之聲明
      云云。
四、按繼承人拋棄其繼承權，應於知悉其得繼承之時起二個月內
    以書面向法院為之；因他人拋棄繼承而應為繼承之人，為限
    定繼承或拋棄繼承時，應於知悉其得繼承之日起二個月內為
    之。且應以書面通知因其拋棄而應為繼承之人，但不能通知
    者，不在此限。民法第1174條及第1176條第7項分別定有明
    文；又繼承人之拋棄繼承權，依民法第1174條第2項之規定
    ，應於知悉其得繼承之時起二個月內，以書面向法院、親屬
    會議或其他繼承人為之，是繼承權之拋棄為要式行為，如不
    依法定方式為之，依民法第73條之規定自屬無效，最高法院
    23年上字第2682號判例著有明文；又按非訟事件，應依非訟
    事件程序處理，法院僅須形式上審查是否符合非訟事件程序
    上之要件，無需為實體上之審查，關於拋棄繼承權之聲明、
    撤回或撤銷其拋棄聲明之法效如何，倘利害關係人對之有所
    爭執，應循民事訴訟程序訴請法院為實體上之裁判，以謀解
    決，非訟事件法院不得於該非訟事件程序中為實體上之審查
    及裁判，最高法院90年度台抗字第649號裁定意旨可資參照
    。
五、經查：
  (一)、本件被繼承人郭梭係於92年11月15日死亡，被繼承人郭梭
      之第一順位繼承人（即郭梭之子女）郭博惠（長男）、郭
      博來（次男）、郭秀（長女）、張郭清（次女）、陳郭水
      治（三女）及郭木蘭（五女）等六人向原審法院為聲明拋
      棄繼承之表示，業經原審法院以93年度繼字第48號（郭博
      惠、郭博來、郭秀、陳郭水部分）及92年度繼字第1407號
      （張郭清、郭木蘭部分）准予備查在案；又被繼承人郭梭
      之第二順位繼承人（即前揭第一順位繼承人之子女）郭儒
      宗、郭儒耀、郭儒欽及郭美書（以上均為郭博惠之子女）
      ；郭恭銘、郭姝妤及郭昱伸（以上均為郭博來之子女）；
      吳進興、吳錕霖、吳依庭及吳岱（以上均為郭秀之子女
      ）；張信發、張信隆、張淑婉、張淑芬及張淑媛（以上均
      為張郭清之子女）；陳鈺琪（陳郭水治之長女）等17人亦
      已向原審法院為聲明拋棄繼承之表示，亦經原審法院分別
      以93年度繼字第206、203、205及204號准予備查在案，有
      原審卷附繼承系統表為證，並經本院依職權調取原審法院
      92年度繼字第1407號、93年度繼字第48、206、203、205
      及204號核閱無誤。
  (二)、抗告意旨主張：關於第一順位繼承人郭博惠、郭博來、郭
      秀與陳郭水治四人之拋棄繼承手續，由形式審查觀之，已
      然不具備法定要式，應屬無效云云。然查，第一順位繼承
      人郭博惠、郭博來、郭秀與陳郭水治（係抗告人三人之母
      ）四人於93年1月8日具狀向原審法院為聲明拋棄繼承之表
      示，有原審法院93年度繼字第48號民事拋棄繼承卷附之民
      事聲請拋棄繼承權書狀可稽，並檢附繼承系統表、印鑑證
      明及戶籍謄本為證。且第一順位繼承人郭博惠、郭博來、
      郭秀與陳郭水治四人亦已合法通知次順位繼承人即被繼承
      人郭梭之第二順位繼承人郭儒宗、郭儒耀、郭儒欽及郭美
      書；郭恭銘、郭姝妤及郭昱伸；吳進興、吳錕霖、吳依庭
      及吳岱；張信發、張信隆、張淑婉、張淑芬及張淑媛；
      陳鈺琪、抗告人丙○○、甲○○及乙○○3人等20人，有
      原審法院93年度繼字第48號民事拋棄繼承卷附之繼承權拋
      棄通知書及被繼承人郭梭之第二順位繼承人20人之繼承權
      拋棄通知書收據為證，是形式審查相關文件資料已符合法
      律之拋棄繼承相關規定，則原審法院以93年度繼字第48號
      發函准予備查，自無違誤。
  (三)、又抗告人三人雖主張：「第一順位繼承人郭博惠、郭博來
      、郭秀與陳郭水治四人之拋棄繼承手續是該四人直接在訴
      外人張郭清家中就全部文件一併簽名蓋章，就逕將遞呈至
      原審法院辦理完畢所謂之拋棄繼承手續，完全沒有寄任何
      書面予抗告人，綜觀全卷完全無任何寄予抗告人之郵戳。
      又抗告人三人中，其中一人住於高雄，其餘二人住於台北
      工作，並未請假，故其他繼承人於辦理拋棄繼承時所檢送
      之收據日期相同或同時有三人蓋章之情事，顯有矛盾不實
      。且第一順位繼承人郭博惠、郭博來、郭秀與陳郭水治四
      人於原審庭訊中自承其完全未給予抗告人任何書面之自白
      ，已清楚證明第一順位繼承人郭博惠、郭博來、郭秀與陳
      郭水治四人根本未履踐民法第1174條第2項規定拋棄繼承
      之法定方式以書面通知因其拋棄而應為繼承之人即抗告人
      。故第一順位繼承人郭博惠、郭博來、郭秀與陳郭水治四
      人未履踐民法第1174條第2項規定之以書面通知抗告人之
      要式行為乃完全無爭執之事項，故由形式觀之，第一順位
      繼承人郭博惠、郭博來、郭秀與陳郭水治四人之拋棄繼承
      應屬無效，應撤銷原所為准予備查郭博惠、郭博來、郭秀
      與陳郭水治四人之拋棄繼承民事裁定，抗告人三人係於94
      年1月10日始知悉第一順位最近親等之直系血親卑親屬均
      已拋棄繼承，因抗告人三人亦不欲繼承，故於94年2月23
      日拋棄繼承之聲明自屬合法」云云。然查原審法院93年度
      繼字第48號民事拋棄繼承卷附之第49、52及57頁之繼承權
      拋棄通知書已載明係分別給予抗告人丙○○、甲○○及乙
      ○○等三人，且於該卷之第50、53及58頁亦分別有抗告人
      丙○○、甲○○及乙○○等三人於92年12月31日收受該通
      知書之收據，揆諸前揭說明，法院僅須形式上審查是否符
      合非訟事件程序上之要件，無需為實體上之審查，關於拋
      棄繼承權之聲明之法效如何，倘抗告人三人對之有所爭執
      ，應循民事訴訟程序訴請法院為實體上之裁判，以謀解決
      ，尚非本院所得於該非訟事件程序中為實體上之審查及裁
      判。故抗告人三人既於92年12月31日收到繼承權拋棄通知
      書，則抗告人三人於該期間內已知悉渠等係被繼承人郭梭
      之繼承人，抗告人三人應於93年2月底或3月初前即向原審
      法院為拋棄繼承之表示，乃抗告人竟遲至94年2月23日始
      向原審法院聲明拋棄繼承，顯已逾越二個月之法定期間，
      自不生拋棄繼承之效力。原審法院誤認本件抗告人應係分
      別自92年12月間至93年2月間收到繼承權拋棄通知書，則
      抗告人三人於該期間內已知悉渠等係被繼承人郭梭之繼承
      人，抗告人三人應於93年4月前即向原審法院為拋棄繼承
      之表示云云，雖與本院認定不同，但認定抗告人三人竟遲
      至94年2月23日始向原審法院聲明拋棄繼承，亦顯已逾越
      二個月之法定期間，而裁定駁回抗告人聲明拋棄繼承准予
      備查，其結果並無二致。抗告意旨仍執前詞指摘原裁定不
      當，求予廢棄，非有理由。
  (四)、又非訟事件法於94年1月18日經立法院修正通過，於同年2
      月5日經總統公布，依修正後之新非訟事件法第198條規定
      ，修正後之新非訟事件法自公布日起6個月施行，即同年8
      月5日起施行；另依修正後之新非訟事件法第197條第3款
      規定，修正後之新非訟事件法施行前已繫屬之事件其法院
      管轄權及審理程序，如抗告法院未為終局裁定者，依修正
      前之非訟事件法規定。本院係於94年7月1日受理本件抗告
      ，依前開說明，自應適用修正前之非訟事件法規定，併予
      明。
六、據上論結，本件抗告為無理由，依修正前非訟事件法第8條
    第1項前段、第10條、第28條、民事訴訟法第495條之1第1項
    、第449條第1項、第78條、第85條第1項前段，裁定如主文
    。
中　　華　　民　　國　　94　　年　　12　　月　　28　　日
                  民事第四庭    　審判長法　官  林金村
　　　　　　　　　　　　　　　　        法　官  林輝雄
　　　　　　　　　　　　　　　　        法　官  胡景彬
上為正本係照原本作成。
抗告人三人如不服本裁定，僅得於收受本裁定正本送達後10日內
以違背法令為理由，向本院提出再抗告狀（須附繕本一份及繳納
再抗告裁判費新台幣1000元），而後始可再抗告於最高法院。
中　　華　　民　　國　　94　　年　　12　　月　　29　　日
                                        書記官　趙玲瓏
                                                    Ｊ
